【裁判字號】    95,訴,62
【裁判日期】    950815
【裁判案由】    毒品危害防制條例
【裁判全文】
臺灣宜蘭地方法院刑事判決                95年度訴字第62號
公  訴  人  臺灣宜蘭地方法院檢察署檢察官
被      告  甲○○
上列被告因毒品危害防制條例案件，經檢察官提起公訴（95年度
毒偵字第169號）及移送併辦（95年度毒偵字第602、631號），
嗣於本院準備程序進行中，被告先就被訴事實為有罪之陳述，經
裁定進行簡式審判程序，本院判決如下：
    主  文
甲○○施用第一級毒品，累犯，處有期徒刑壹年貳月。扣案之第
二級毒品安非他命參包（毛重共計零點柒參公克），均沒收銷燬
之；吸食器壹組，沒收之。
    事  實
一、甲○○前因毒品危害防制條例案件，先經本院以90年度訴字
    第368號判決判處有期徒刑十月、八月，應執行有期徒刑一
    年四月確定；復經本院以92年度易字第112號判決判處有期
    徒刑十月確定，經接續執行後，甫於民國94年7月18日假釋
    縮刑期滿執行完畢。又甲○○前亦因施用毒品案件，經送觀
    察、勒戒及強制戒治，於91年6月27日停止戒治交付保護管
    束而釋放，並於91年11月17日保護管束期滿而執行強制戒治
    完畢。詎其猶不知悔改，明知海洛因、安非他命分別為毒品
    危害防制條例第2條第2項第1、2款所規定之第一、二級毒品
    ，不得擅自施用，竟仍於前開強制戒治執行完畢釋放後五年
    內，基於反覆持續施用第一級毒品海洛因、第二級毒品安非
    他命之單一行為決意，自94年12月5日晚間某時起，至95 年
    6月7日某時止，在宜蘭縣境內不詳處所，以將第一級毒品海
    洛因摻水置入針筒內，再將之注射入體內之方式，施用第一
    級毒品海洛因多次（約每月施用2、3次），另於94年12月7
    日某時起，至95年6月7日某時止，在宜蘭縣境內不詳處所，
    以將第一級毒品海洛因及第二級毒品安非他命混合放入玻璃
    球內吸食器內用火燒烤，再吸食其所生煙霧之方式，同時施
    用第一級毒品海洛因、第二級毒品安非他命多次（約每月施
    用2、3次）。嗣先於94年12月9日14時30分許，在宜蘭縣蘇
    澳鎮新城溪南岸為警查獲，復於95年4月26日10時許，經警
    通知其接受定期採尿送驗，又於95年6月8日21時50分許，在
    宜蘭縣三星鄉○○路106之27號為警查獲，並扣得第二級毒
    品安非他命3包（毛重共計0.73公克）及其所有供施用毒品
    所用之吸食器1組，始查知上情。
二、案經宜蘭縣警察局、宜蘭縣警察局羅東分局、宜蘭縣警察局
    礁溪分局移請臺灣宜蘭地方法院檢察署檢察官偵查起訴及移
    送併辦，嗣於本院準備程序進行中，被告先就被訴事實為有
    罪之陳述，經裁定進行簡式審判程序。
    理  由
一、上揭犯罪事實，業據被告於本院審理時坦承不諱，且其為警
    查獲後，於94年12月9日20時10分許、95年4月26日10時許、
    95年6月9日零時35分許所採之尿液，經送檢驗結果，確實分
    別呈現嗎啡、甲基安非他命陽性反應；安非他命、甲基安非
    他命陽性反應；安非他命、甲基安非他命陽性反應之事實，
    亦有宜蘭縣警察局蘇澳分局查獲毒品案件採取嫌疑人尿液送
    驗姓名編號對照表、列管毒品人口尿液檢體採集送驗紀錄表
    、宜蘭縣警察局少年隊偵辦毒品案件嫌犯尿液送驗編號姓名
    對照表各1件及慈濟大學濫用藥物檢驗中心檢驗總表3件在卷
    可稽。此外，復有第二級毒品安非他命3包（毛重共計0.73
    公克）及被告所有供施用毒品所用之吸食器1組扣案可資佐
    證。又被告前因施用毒品案件，經送觀察、勒戒及強制戒治
    ，於91年6月27日停止戒治交付保護管束而釋放，並於91年1
    1月17日保護管束期滿而執行強制戒治完畢乙情，亦有全國
    施用毒品案件紀錄表、臺灣高等法院被告前案紀錄表各1件
    附卷可佐。依此，足徵被告上開自白確與事實相符，其於強
    制戒治執行完畢釋放後，五年內再犯本案施用第一、二級毒
    品罪之事證已臻明確，其犯行堪予認定，應依法論科。
二、按95年7月1日修正生效施行之刑法第2條第1項規定「行為後
    法律有變更者，適用行為時之法律。但行為後之法律有利於
    行為人者，適用最有利於行為人之法律」，本件被告行為後
    ，刑法第47條、第55條業於95年7月1日修正生效施行，經查
    ：
（一）修正前刑法第47條係規定「受有期徒刑之執行完畢，或受
      無期徒刑或有期徒刑一部之執行而赦免後，五年以內再犯
      有期徒刑以上之罪者，為累犯，加重本刑至二分之一。」
      ，修正後刑法第47條第1項則規定「受徒刑之執行完畢，
      或一部之執行而赦免後，五年以內故意再犯有期徒刑以上
      之罪者，為累犯，加重本刑至二分之一。」，惟因本件被
      告係故意犯罪，不論新、舊法均應論以累犯，對被告並無
      較有利或較不利之情形。
（二）修正前刑法第55條規定「一行為而觸犯數罪名，或犯一罪
      而其方法或結果之行為犯他罪名者，從一重處斷。」。修
      正後同法條則規定「一行為而觸犯數罪名者，從一重處斷
      。但不得科以較輕罪名所定最輕本刑以下之刑。」，就想
      像競合犯之部分，增列「不得科以較輕罪名所定最輕本刑
      以下之刑」之要件，是比較新舊法之結果，新法並非較有
      利於被告。
（三）綜合上開新舊法比較之結果，新法並非較有利於被告，依
      前揭刑法第2條第1項規定，本件即應適用行為時法即95年
      7月1日修正生效施行前刑法第47條、第55條之規定，先予
      敘明。至於刑法第11條於95年7月1日亦經修正生效施行，
      惟修正後之規定僅係將得適用刑法總則規定之刑事特別法
      範圍由原規定之「其他法令有刑罰之規定者」，更明確化
      為「其他法律有刑罰或保安處分之規定者」此一修正尚不
      涉及行為人罪刑之結果，故無新舊法比較之問題，併此敘
      明。
三、查海洛因、安非他命分別為毒品危害防制條例第2條第2項第
    1、2款所規定之第一、二級毒品，不得擅自施用，故核被告
    施用海洛因、安非他命之行為，分別係犯毒品危害防制條例
    第10條第1項之施用第一級毒品罪、同條第2項之施用第二級
    毒品罪。被告施用行為前後持有海洛因、安非他命之低度行
    為，分別為其施用之高度行為所吸收，均不另論罪。又按立
    法者針對特定刑罰規範之構成要件，已預設其本身係持續實
    行之複次行為，具備反覆、延續之行為特徵，故將之總括或
    擬制成一個構成要件之「集合犯」行為，因刑法評價上為構
    成要件之行為單數，應僅成立一罪。查毒品因具有成癮性、
    濫用性（此觀毒品危害防制條例第2條之規定自明），立法
    實務首重以刑事處遇方式戒斷行為人毒癮，若無法收其實效
    ，始依法追訴處罰（此觀毒品危害防制條例第20、23條之規
    定即明），故施用毒品本身具備反覆、延續之行為特徵，持
    續多次施用毒品始為此類犯罪之典型或常態，於刑法評價上
    ，施用毒品應僅成立集合犯一罪（學者林鈺雄著「跨連新舊
    法之施用毒品行為-兼論行為單數與集合犯、接續犯概念之
    比較」，刊於2006年7月本土法學雜誌第84期第141頁以下，
    亦採相同之見解。）。且自「刑事法若干犯罪行為態樣，本
    質上原具有反覆、延續實行之特徵，立法時既予特別歸類，
    定為犯罪構成要件之行為要素，則行為人基於概括之犯意，
    在密切接近之一定時、地持續實行之複次行為，倘依社會通
    念，於客觀上認為符合一個反覆、延續性之行為觀念者，於
    刑法評價上，即應僅成立一罪。學理上所稱『集合犯』之職
    業性、營業性或收集性等具有重複特質之犯罪均屬之，例如
    經營、從事業務、收集、販賣、製造、散布等行為概念者是
    （最高法院95年度台上字第1079號判決意旨參照）」，亦可
    查悉我國終審機關採取相同立場。有關行為人多次施用毒品
    之犯罪，實務前均依修正前刑法第56條連續犯之規定論以一
    罪，並加重其刑，惟因上開連續犯規定業經修正刪除，並自
    95年7月1日施行，其中修正理由說明四並載明「至連續犯之
    規定廢除後，對於部分習慣犯，例如竊盜、吸毒等犯罪，是
    否會因適用數罪併罰而使刑罰過重產生不合理之現象一節，
    在實務運用上應可參考德、日等國之經驗，委由學界及實務
    以補充解釋之方式，發展接續犯之概念，對於合乎接續犯或
    包括的一罪之情形，認為構成單一之犯罪，以限縮數罪併罰
    之範圍，用以解決上述問題」等語，本院基於前述施用毒品
    構成要件之反覆實行特徵，並考量連續犯規定業經刪除之法
    律實然面暨修正刪除之立法理由，認為行為人如基於反覆實
    行之犯意，在密切接近之一定時、地，持續實行單次或複次
    之施用毒品行為，應僅成立集合犯一罪，而變更先前所持連
    續犯之見解。且因不再論以連續犯，此部分並無因刑法第56
    條之連續犯規定業經修正刪除而有新舊法比較之必要。本件
    情形，被告業已供承係因染有毒癮而不斷吸食海洛因、安非
    他命毒品，佐以被告前曾因施用毒品之犯行，經執行觀察勒
    戒、強制戒治及有期徒刑完畢（94年7月12日假釋縮刑期滿
    ，此有臺灣高等法院被告前案紀錄表在卷可佐），其於出監
    後卻仍無法克制自己，再度以每月2、3次之頻率，於密切接
    近之時、地，施用海洛因、安非他命毒品多次，顯見其確已
    吸食毒品成癮，已產生施用毒品之依賴性，被告顯係出於反
    覆、延續施用海洛因、安非他命毒品之單一行為決意至明，
    在行為概念上，其多次施用海洛因、安非他命之行為，均應
    評價認係包括一罪之集合犯，較符合社會通念及刑法學理，
    故公訴意旨認被告各次施用海洛因、安非他命之犯行間，分
    別應成立連續犯，容有誤會，應予指明。另被告係同時施用
    第一級毒品海洛因及第二級毒品安非他命，而觸犯構成要件
    不相同之二罪名，為想像競合犯，應依95年7月1日修正生效
    施行前刑法第55條之規定，從一重之施用第一級毒品罪處斷
    ，公訴人雖認為被告係分別施用第一級毒品海洛因、第二級
    毒品安非他命，二罪應予分論併罰，然被告就其施用海洛因
    、安非他命之方式，先則供稱「係分別施用」、末則改稱「
    係同時施用」，雖於95年4月26日10時許、95年6月9日零時3
    5分所採之被告尿液，經送檢驗結果均僅呈現安非他命、甲
    基安非他命陽性反應，惟因海洛因、安非他命之代謝速度不
    同，於同時施用海洛因、安非他命後，苟無其他施用海洛因
    之行為，於同時施用行為完成3日後驗尿時，通常已驗不出
    代謝速度較快之海洛因反應，故上開驗尿結果仍無法排除被
    告係同時施用海洛因、安非他命之可能，亦不足採為認定被
    告所述二種施用方式何者為可採之依據。從而，被告關於施
    用海洛因、安非他命方式之前後供述既然不一，且公訴人亦
    無法舉證排除被告同時施用二種毒品之可能性，基於罪疑惟
    輕之法理，自應為有利於被告之認定，而採認被告所為「同
    時施用海洛因、安非他命」之辯解，故公訴人上開認定，容
    有未洽，附此敘明。再者，被告前因毒品危害防制條例案件
    ，先經本院以90年度訴字第368號判決判處有期徒刑十月、
    八月，應執行有期徒刑一年四月確定；復經本院以92年度易
    字第112號判決判處有期徒刑十月確定，經接續執行後，甫
    於民國94年7月18日假釋縮刑期滿執行完畢之事實，有卷附
    之臺灣高等法院被告前案紀錄表可資參照，其於有期徒刑之
    執行完畢後，五年以內再犯有期徒刑以上之施用第一級毒品
    罪，為累犯，應依95年7月1日修正生效施行前刑法第47條之
    規定加重其刑。爰審酌被告之素行、智識程度；犯罪之動機
    、目的、手段；前已因施用毒品之犯行，經執行觀察勒戒、
    強制戒治及有期徒刑完畢，仍不知悔改，復繼續沾染毒品惡
    習，其施用毒品行為對於自身及社會所造成之危害程度非輕
    ；同時施用第一、二級毒品之犯罪態樣及施用之次數、頻率
    ；犯後已坦承犯行，態度尚佳等一切情狀，量處如主文所示
    之刑，以示警懲。扣案之第二級毒品安非他命3包（毛重共
    計0.73公克），不問是否屬於被告所有，均應依毒品危害防
    制條例第18條第1項前段規定，宣告沒收銷燬之。另扣案之
    吸食器1組，為被告所有，且為供施用毒品所用之物等情，
    已據被告於本院審理時供承明確，依從刑從屬於主刑之原則
    ，應依95年7月1日修正生效施行前刑法第38條第1項第2款之
    規定，宣告沒收之。
四、公訴人雖僅就被告於94年12月5日晚間某時起，至94年12月9
    日20時10分許往前回溯26小時內某時止，施用第一級毒品海
    洛因多次之犯行，及於94年12月9日20時10分許往前回溯72
    小時內某時止，施用第二級毒品安非他命1次之犯行提起公
    訴，餘如事實欄所載之自94年12月5日晚間某時起，至95年6
    月7日某時止之其他單獨施用第一級毒品海洛因之犯行（約
    每月施用2、3次）、自94年12月7日某時起，至95年6月7日
    某時止之其他同時施用第一級毒品海洛因及第二級毒品安非
    他命犯行（約每月施用2、3次）均未及於起訴書中論列，然
    被告已於本院審理時坦承該部份犯行，且檢察官亦就95年4
    月24日施用安非他命1次、95年6月7日施用海洛因1次、95年
    5月間某日起，至95年6月7日某時止之被告施用第二級毒品
    安非他命多次之犯行移送併辦（95年度毒偵字第602、631號
    ），本院復認為此部分施用第一級毒品海洛因、第二級毒品
    安非他命之犯行與已起訴之部分，有包括一罪之集合犯關係
    ，屬於同一事實，為起訴效力所及，自均應併予審理，附此
    敘明。
據上論斷，應依刑事訴訟法第273條之1第1項、第299條第1項前
段，毒品危害防制條例第10條第1項、第2項、第18條第1項前段
，現行刑法第11條前段、第2條第1項前段，95年7月1日修正生效
施行前刑法第55條、第47條、第38條第1項第2款，判決如主文。
本案經檢察官陳嘉瑜到庭執行職務。
中    華    民    國    95    年    8    月    15     日
                  刑事第四庭法  官  劉家祥
以上正本證明與原本無異。
如不服本判決應於收受本判決後10日內向本院提出上訴書狀，其
未敘述上訴理由者，並得於提起上訴後10日內向本院補提理由書
狀(均須按他造當事人之人數附繕本)「切勿逕送上級法院」。
                            書記官  邱淑秋
中    華    民    國    95    年    8     月    18    日
附錄本案論罪科刑法條全文：毒品危害防制條例第10條第1項、
第2項。
施用第一級毒品者，處 6 月以上 5 年以下有期徒刑。
施用第二級毒品者，處 3 年以下有期徒刑。


司法院資訊處製作；財團法人民間司法改革基金會備份。
